臺灣高等法院民事判決
111年度上字第502號
上  訴  人  財政部國有財產署

法定代理人  曾國基  
訴訟代理人  郭曉蓉  
複代理人    楊政雄律師
            陳美華律師
參  加  人  臺北市政府工務局水利工程處

法定代理人  陳郭正  
訴訟代理人  黃旭田律師
            葉承鑫律師
被上訴人    A 0 1  
            A 0 2  
            A 0 3  
            A 0 0 4

            A 0 5  
            A 0 6  
            A 0 7  
            A 0 8  

            A 0 9  
            A 1 0  
            A 1 1  
            A 1 2  
            A 1 3  
            A 1 4  
            A 1 5  
            A 1 6  
            A 1 7  
            A 1 8  
            A 1 9  
            A 2 0  
共      同
訴訟代理人  蔡文燦律師
上列當事人間請求確認土地所有權登記等事件，上訴人對於中華
民國111年2月22日臺灣士林地方法院110年度訴字第1094號第一
審判決提起上訴，本院於111年6月22日言詞辯論終結，判決如下
：
    主      文
上訴駁回。
第二審訴訟費用由上訴人負擔。
    事實及理由
一、本件被上訴人A 0 5為民國00年0月00日出生（見原審卷第42
    頁戶籍資料），於110年8月27日本件訴訟繫屬時（見原審卷
    第12頁起訴狀），為未滿20歲之未成年人，由其母甲○○為訴
    訟行為之法定代理人，嗣於本院審理中，業已成年，A 0 5
    依民事訴訟法第175條第1項規定具狀聲明承受訴訟（見本院
    卷第265頁），尚無不合，應予准許。
二、被上訴人主張：伊等先祖乙○○前為原判決附表（下稱附表）
    應有部分土地(下稱系爭土地)之所有權人，伊等均為乙○○之
    再轉繼承人；如附表浮覆前土地欄所示地號土地（下稱浮覆
    前地號土地）前因坍沒成為河川而消滅所有權，其後系爭土
    地陸續浮覆，並經地政機關編列為附表浮覆後土地欄所示地
    號土地（下稱浮覆後地號土地），依土地法第12條第2項規
    定，系爭土地原所有權當然回復，伊等即因繼承之法律關係
    而成為系爭土地之公同共有人；然因系爭土地浮覆並經編列
    為浮覆後地號土地後，上訴人竟於附表登記日期欄所示時間
    ，辦理土地所有權第一次登記為中華民國所有，並以上訴人
    及參加人為管理機關，侵害伊等對系爭土地之所有權，伊等
    就此妨害所有權之土地登記，自得請求除去等情。爰依民事
    訴訟法第247條第1項、民法第767條第1項，求為命確認系爭
    土地所有權應有部分為伊等公同共有，及上訴人應將系爭土
    地於附表登記日期欄所示日期以第一次登記為登記原因所為
    之所有權登記予以塗銷之判決（原審為上訴人敗訴之判決，
    上訴人不服，提起上訴）。並於本院答辯聲明：如主文所示
    。 
三、上訴人則以：被上訴人主張系爭土地為乙○○所有，雖提出日治時期之附表編號1、2土地登記簿及附表編號3土地台帳為證，惟當時土地登記簿登記僅係對抗第三人之手段，且依日本國所為之不動產登記，在我國無公示效力，土地台帳更僅係徵收地租之冊籍，尚無從證明系爭土地所有權人為乙○○；且本件被上訴人是否即為乙○○之繼承人全體，是否仍有其他繼承人，亦有疑義；另系爭土地僅係浮覆，附表編號1之土地更未經公告劃出河川區域外，現做為堤防用地不得為私有，自無從依土地法第12條規定回復原狀；且私有土地所有權消滅後，土地坍沒再經浮覆後，原所有權人並非當然回復所有權，僅係取得回復所有權之登記請求權，系爭土地既未經主管機關核准回復登記為乙○○所有，被上訴人自不得本於土地所有權人身分，請求確認所有權或行使所有物妨害排除請求權；再者，系爭土地早於78、79年經已物理上浮覆，被上訴人於該時起即知悉並得提出回復所有權請求，被上訴人迄至110年間始向伊主張權利，其所有權回復請求權業已罹於15年時效而消滅，且參加人自79年起，即在附表編號1之土地上進行防潮堤加高工程，即以所有之意思，公然和平占有該土地，並以對外公告方式，將該土地登記為中華民國所有，已因時效而取得土地所有權等語，資為抗辯。並於本院上訴聲明：㈠原判決廢棄。㈡被上訴人在第一審之訴駁回。
四、查，㈠附表編號1、2所示浮覆前地號土地分別於日治時期昭
    和11年12月1日、昭和9年4月9日，登記乙○○與他人分別共有
    ，乙○○之應有部分依序為1/5、1/10，並因沉沒成為河川敷
    地，經土地管理機關抹消登記，嗣上開土地於物理上浮覆後
    ，於91年10月8日經臺北市士林地政事務所(下稱士林地政)
    公告浮覆並編為附表編號1、2所示浮覆後地號土地辦理標示
    部第一次登記，並分別於96年12月17日、29日辦理所有權第
    一次登記為國有；㈡附表編號3所示浮覆前地號土地則係自同
    段第000號番地分割而出，於光復後仍登記為乙○○與他人分
    別共有，乙○○之應有部分為1/10，嗣40年2月17日因沉沒成
    為河川敷地，經我國地政機關為流失削除登記，72年10月22
    日因物理上浮覆，經士林地政編為附表編號3所示浮覆後地
    號土地辦理標示部第一次登記，並於110年1月26日辦理所有
    權第一次登記為國有；㈢參加人因78年6月30日臺北市政府施
    作社子島防潮堤加高工程，占用附表一編號1之土地，現由
    參加人管理；㈣乙○○於60年12月13日死亡，被上訴人為乙○○
    之再轉繼承人等情，有卷附日治時期土地登記簿冊、土地台
    帳、土地登記謄本、士林地政91年9月18日公告及土地清冊
    、光復初期之土地登記簿、台帳、光復後臺北縣土地登記簿
    、士林地政110年3月12日函、士林地政110年10月22日函、
    乙○○之繼承系統表、戶籍資料、參加人110年10月12日函及
    臺北市政府函可稽(見原審卷第22至92、148至190、256至25
    9、280至282頁)，並為兩造所不爭執（見本院卷第206、377
    頁），堪信為真。
五、本件應審究者為㈠乙○○是否為附表所示浮覆前地號土地之所
    有權人？附表所示浮覆前地號土地與浮覆後地號土地，是否
    同一？㈡系爭土地之原所有權人，是否因系爭土地已浮覆而
    當然回復所有權？㈢被上訴人是否為乙○○之再轉繼承人全體
    ？被上訴人訴請確認系爭土地為其等公同共有，並請求上訴
    人塗銷如附表所示所有權登記，有無理由？㈣上開請求權，
    是否罹於時效？㈤上訴人有無因時效取得系爭土地所有權？
    茲論述如下：
㈠、乙○○是否為附表所示浮覆前地號土地之所有權人？附表所示
    浮覆前地號土地與浮覆後地號土地，是否同一？
　⒈按當事人主張有利於己之事實者，就其事實有舉證之責任，
    民事訴訟法第277條前段定有明文。
　⒉經查：
　　⑴、附表編號1、2所示浮覆前地號土地分別於日治時期昭和1
        1年12月1日、昭和9年4月9日，登記乙○○與他人分別共
        有，乙○○之應有部分依序為1/5、1/10，附表編號3所示
        浮覆前地號土地則係自同段第000號番地分割而出，於
        光復後仍登記為乙○○與他人分別共有，乙○○之應有部分
        為1/10等情，有卷附日治時期土地登記簿冊、土地台帳
        、土地登記謄本、士林地政91年9月18日公告及土地清
        冊、光復初期之土地登記簿、台帳、光復後臺北縣土地
        登記簿可稽(見原審卷第22至25、72至81、148至181頁)
        ，堪認被上訴人主張乙○○為附表所示浮覆前地號土地之
        所有權人，應屬可信。
　　⑵、至上訴人抗辯日治時期土地登記簿冊無公示力，且被上訴人未能提出附表編號3所示土地日治時期土地登記簿冊為證，僅能提出土地台帳，並無法證明所有權云云。惟查，日治時期依當時日本民法之規定，物權之設定及移轉，因當事人意思表示一致而發生效力，不以登記為必要，然登記仍為公示之方法，而土地登記簿冊、土地台帳均屬日治時期之公文書，形式上可認有相當之證據價值，被上訴人據此主張乙○○為附表所示浮覆前地號土地之所有權人，應屬可信；又被上訴人雖未能提出附表編號3所示土地日治時期土地登記簿冊為證，然附表編號3所示浮覆前地號土地，臺灣光復後，於40年2月17日方因沉沒成為河川敷地，經我國地政機關為流失削除登記時，斯時乙○○即登記為該土地所有權人，應有部分1/10，有卷附我國光復初期土地登記簿可證（見原審卷第184至186頁），足佐乙○○確實為附表編號3所示浮覆前地號土地之所有權人。是以，本件依被上訴人所提日治時期土地登記簿冊、土地台帳及光復後我國土地登記簿等證據，可佐乙○○應為附表所示浮覆前地號土地之所有權人，上訴人前開所辯，尚難可採。
　　⑶、又附表編號1、2所示浮覆前地號土地前因沉沒成為河川
        敷地，經土地管理機關抹消登記，嗣上開土地於物理上
        浮覆後，經士林地政公告浮覆並編為附表編號1、2所示
        浮覆後地號土地，於91年10月8日辦理土地標示部第一
        次登記，附表編號3所示浮覆前地號土地前亦因沉沒成
        為河川敷地，經我國地政機關為流失削除登記，其後經
        士林地政編為附表編號3所示浮覆後地號土地，於81年6
        月8日辦理土地標示部第一次登記等情，有卷附士林地
        政91年9月18日函文暨附件土地清冊、士林地政110年3
        月12日函文、士林地政110年10月7日函文暨附件土地登
        記資料為證（見原審卷第26至27、82至83、90至91、15
        0至188頁），上訴人對上開事實亦未爭執，堪認附表所
        示浮覆前地號土地與浮覆後地號土地，確實為相同之系
        爭土地。
㈡、系爭土地之原所有權人，是否因系爭土地已浮覆而當然回復
    所有權？
　⒈按私有土地，因天然變遷成為湖澤或可通運之水道時，其所
    有權視為消滅；前項土地，回復原狀時，經原所有權人證明
    為其原有者，仍回復其所有權，土地法第12條定有明文。所
    謂私有土地因天然變遷成為公共需用之湖澤或可通運之水道
    ，其所有權視為消滅，並非土地物理上之滅失，所有權亦僅
    擬制消滅，當該土地回復原狀時，原土地所有人之所有權當
    然回復，無待申請地政機關核准；至土地法第12條第2項所
    稱「經原所有權人證明為其原有」，乃行政程序申請所需之
    證明方法，不因之影響其實體上權利（最高法院103年度第9
    次民事庭會議決議參照）。
　⒉經查：
　　⑴、承上所述，附表編號1、2所示土地業經士林地政公告浮覆並編為附表編號1、2所示浮覆後地號土地，並於91年10月8日業經士林地政辦理土地標示部第一次登記，附表編號3所示土地，亦經士林地政編為附表編號3所示浮覆後地號土地，於81年6月8日辦理土地標示部第一次登記，足見系爭土地均已浮覆而回復原狀；至系爭土地於浮覆後，是否因位處河川區域內，須供以修築堤防或供作防汛等使用，致不得為原來之使用，此乃浮覆後另生私有土地應受水利法及相關法令限制情事，不能以此認該土地物理上尚未因浮覆而回復原狀。
　　⑵、又臺灣光復後，政府辦理之土地總登記，其目的在整理
        地籍，僅為地政機關清查土地之一種程序，非屬物權設
        定登記，並不影響光復前原權利人依當時法令已取得之
        物權（最高法院83年度台上字第2255號、102年度台上
        字第2500號民事判決意旨參照）。準此，系爭土地浮覆
        即回復原狀後，土地原土地所有人之所有權即當然回復
        ，且不因土地未曾於臺灣光復後依我國土地法辦理登記
        而有異；且依土地法第12條規定，土地於浮覆時起，所
        有權當然回復，已如前述，僅在登記前不得處分其物權
        （民法第759條參照）而已，無待申請地政機關核准登
        記；上訴人抗辯原所有權人僅取得回復原狀之請求權，
        非所有權之當然回復云云，與土地法第12條第2項規定
        之意旨不符，自不能以尚未踐行土地登記程序而認系爭
        土地之原所有權人，非因系爭土地已浮覆而當然回復所
        有權，此亦符憲法第15條規定保障人民財產權之旨趣。
        　
㈢、被上訴人是否為乙○○之再轉繼承人全體？被上訴人訴請確認
    系爭土地為其等公同共有，並請求上訴人塗銷如附表所示所
    有權登記，有無理由？
　⒈按所有人對於妨害其所有權者，得請求除去之，民法第767條
    第1項定有明文。
　⒉經查：
　　⑴、被上訴人為乙○○之再轉繼承人全體，業據被上訴人提出
        與所述相符之乙○○繼承系統表、日治時期全戶籍謄本及
        戶籍謄本為證（見原審卷28至68頁），且乙○○之繼承人
        均無拋棄繼承之情形（見本院卷第347至369、437頁繼
        承事件查詢資料），上訴人亦不爭執，僅抗辯稱無法確
        認乙○○之繼承情形（見本院卷第376至377頁）；惟本院
        審酌被上訴人所提上開證據資料，可認被上訴人主張其
        等為乙○○之再轉繼承人全體，應屬可信。
　　⑵、又附表所示浮覆前地號土地，現為附表所示浮覆後地號
        土地，且系爭土地之原所有權人，因系爭土地已浮覆而
        當然回復所有權等情，業如前述；而系爭土地前坍沒成
        為河川時，其所有權僅為擬制消滅，於該地浮覆回復原
        狀時即當然回復，此回復原狀之權能應屬原土地所有權
        作用之範疇，亦非一身專屬權，乙○○雖於60年12月13日
        死亡（見原審卷第33頁戶籍謄本），其繼承人於其亡故
        時已當然概括承受乙○○財產上之一切權利義務，自包含
        系爭土地將來浮覆後之權利，是系爭土地經公告浮覆為
        附表所示浮覆後地號土地，而當然回復其土地所有權時
        ，即應認由乙○○之全體繼承人及再轉繼承人所繼承取得
        ，上訴人既否認上開法律關係，被上訴人依民事訴訟法
        第247條第1項規定，訴請確認系爭土地為其等公同共有
        ，應有理由。
　　⑶、而上訴人於附表所示時間，辦理土地所有權第一次登記
        為中華民國所有，上開所有權登記顯然妨害被上訴人之
        所有權，則被上訴人依民法第767條第1項規定，請求上
        訴人應將系爭土地於附表登記日期欄所示日期以第一次
        登記為登記原因所為之土地所有權登記予以塗銷，亦屬
        有據。　　　
㈣、上開請求權，是否罹於時效？
  ⒈按日據時期已登記之土地，因成為河川、水道經塗銷登記，
    臺灣光復後土地浮覆，原所有權人未依我國法令辦理土地總
    登記，於該土地登記為國有後，其依民法第767條第1項規定
    行使物上請求權時，有消滅時效規定之適用（最高法院110
    年度台上大字第1153號裁定意旨參照）。
　⒉查，被上訴人訴請塗銷者，為上訴人於96年12月17日、96年1
    2月29日、110年1月26日辦理附表編號1、2、3所示浮覆後地
    號土地，以「第一次登記」為登記原因所為之「所有權登記
    」（見原審卷第70、84、92頁土地登記謄本），被上訴人對
    系爭土地之所有權係在上訴人辦理上開第一次所有權登記時
    始遭妨害，迄被上訴人於110年8月27日（見原審卷第12頁收
    文章）提起本件訴訟，均尚未罹於15年消滅時效期間，上訴
    人抗辯被上訴人前開請求權已罹於時效，自非可採。　
㈤、上訴人有無因時效取得系爭土地所有權？　　
　⒈按民法第769條、第770條規定，因時效而取得不動產所有權
    ，須具備以所有之意思占有他人未登記之不動產達20年或10
    年為要件。如非以所有之意思而占有，其時效期間即無從進
    行。所謂以所有之意思而占有，即係占有人以與所有人對於
    所有物支配相同之意思而支配不動產之占有，即自主占有而
    言。
　⒉經查：
　　⑴、系爭土地原登記為乙○○所有，浮覆後現編列為附表所示
        浮覆後地號土地，已如前述，且此等卷附證據資料均為
        我國地政機關所提出，包括上訴人在內之國家政府機關
        自難諉稱不知；佐以附表所示浮覆後地號土地辦理土地
        所有權第一次登記為中華民國所有，非以時效取得所有
        權為登記原因，已難認上訴人係以所有意思占有系爭土
        地，尚不能僅以系爭土地位在社子島防潮堤線加高工程
        範圍內或周邊，即推認上訴人或參加人係以所有之意思
        ，占有使用系爭土地，是上訴人所辯已時效取得附表二
        土地所有權云云，難認可取。
　　⑵、況上訴人縱因所有權取得時效完成而得主張時效利益，
        依民法第769條及第770條之規定，亦僅得請求登記為所
        有權人而已，並非即取得所有權，上訴人既未依法以時
        效取得為原因登記為所有權人，復未以具備時效取得所
        有權之要件為由，向地政機關請求登記為所有權人，經
        地政機關受理，自無從據以否認被上訴人對系爭土地之
        所有權，是上訴人此部分所辯，亦無足採。　
六、從而，被上訴人依民事訴訟法第247條第1項、民法第767條
    第1項規定，請求確認系爭土地所有權應有部分為被上訴人
    公同共有，及上訴人應將系爭土地於附表登記日期欄所示日
    期以第一次登記為登記原因所為之所有權登記予以塗銷，為
    有理由，應予准許。原審為上訴人敗訴之判決，於法核無違
    誤。上訴人仍執前詞指謫原判決不當，求予廢棄，為無理由
    ，應駁回其上訴。　　
七、本件事證已臻明確，兩造其餘之攻擊或防禦方法及所用之證
    據，經本院斟酌後，認為均不足以影響本判決之結果，爰不
    逐一論列，附此敘明。
八、據上論結，本件上訴為無理由。爰判決如主文。
中　　華　　民　　國　　111 　年　　7 　　月　　6 　　日
                  民事第九庭    
                      審判長法  官  楊絮雲
                            法  官  陳賢德
                            法  官  張宇葭
正本係照原本作成。
如不服本判決，應於收受送達後20日內向本院提出上訴書狀，其
未表明上訴理由者，應於提出上訴後20日內向本院補提理由書狀
（均須按他造當事人之人數附繕本）上訴時應提出委任律師或具
有律師資格之人之委任狀；委任有律師資格者，另應附具律師資
格證書及釋明委任人與受任人有民事訴訟法第466 條之1第1項但
書或第 2項所定關係之釋明文書影本。如委任律師提起上訴者，
應一併繳納上訴審裁判費。
中　　華　　民　　國　　111 　年　　7 　　月　　6 　　日
　　　　　　　　　　　　　  書記官  李佳姿